---
title: 'Primera sesión'
output:
  html_document:
    df_print: paged
---

<div align="right">Elaborado por Chiara Zamora </div>
<a id='home'></a>

Veremos:

1. [Importación de datos desde la web](### Importación de datos desde la web)
2. [Limpieza de datos](#plot)
3. [Preprocesamiento de datos](#bib).
4. [Estadística univariada](#bib).

### **1. Importación de datos desde la web**

##### a. [Centros de vacunación](https://www.datosabiertos.gob.pe/dataset/centros-de-vacunacion)
```{r}
library(rio)

centros = import("https://cloud.minsa.gob.pe/s/96XbzfYBCGcwtp7/download")
```

##### b. [Ubigeos](https://www.datosabiertos.gob.pe/dataset/codigos-equivalentes-de-ubigeo-del-peru)
```{r}
ubigeos = import("https://cloud.minsa.gob.pe/s/GkfcJD8xKHJeCqn/download")
```

##### c. [Población de provincias](https://es.wikipedia.org/wiki/Anexo:Provincias_del_Per%C3%BA)
```{r}
library(htmltab)

poblacion = htmltab("https://es.wikipedia.org/wiki/Anexo:Provincias_del_Per%C3%BA",
                    which= "/html/body/div[3]/div[3]/div[5]/div[1]/table")
```

### **2. Limpieza de datos**

##### a. Centros de vacunación
```{r}
head(centros)
```

##### b. Ubigeos
```{r}
head(ubigeos)
```

##### c. Población de provincias
```{r}
library(stringr)

# alternativa 1
poblacion$Poblacion= gsub('Â[[:space:]]',"",poblacion[,4])

# alternativa 2
poblacion$Poblacion = gsub("[^0-9.-]", "", poblacion[,4])
```

### **3. Preprocesamiento de datos**

### **4. Estadística univariada**

